【裁判字號】    97,自,39
【裁判日期】    970919
【裁判案由】    詐欺等
【裁判全文】
臺灣臺北地方法院刑事判決                97年度自字第39號
自  訴  人  庚○○
自訴代理人  林憲同律師
被      告  戊○○
            乙○○
前二人共同
選任辯護人  莊志遠律師
被      告  己○○
            甲○○
            丁○○
前三人共同
選任辯護人  丙○○律師
上列被告等因詐欺等案件，經自訴人提起自訴，本院判決如下：
    主    文
戊○○、乙○○共同連續意圖供行使之用，而偽造有價證券，均
處有期徒刑壹年拾月。如附表所示本票拾貳張中，偽造發票人「
順華藥品有限公司」之部分均沒收。
戊○○、己○○、甲○○、丁○○被訴損害債權部分，無罪；被
訴違反查封效力部分，自訴不受理。
    犯罪事實
一、戊○○係順華藥品工業股份有限公司（下稱順華公司）之負
    責人，乙○○則為戊○○之女友，二人明知戊○○向庚○○
    所借款項係供戊○○之個人研發用途，與順華公司無關，款
    項亦未撥入順華公司帳戶，且順華公司除曾開立信用狀因銀
    行往來之作業程序而曾經開立本票外，從來不曾開立過本票
    ，也未曾以本票作為其他個人債務之擔保，因庚○○要求順
    華公司作為共同發票人以資擔保時，戊○○、乙○○事前亦
    未經徵得公司董事會同意之情形下，竟逾越授權範圍，共同
    基於行使之概括犯意聯絡，於如附表所示之本票12張發票人
    「順華藥品工業有限公司」部分，由乙○○於發票人欄偽造
    填寫順華公司之名義，再由戊○○盜用順華公司印章而在本
    票發票人欄蓋用公司印及負責人印，而連續偽造順華公司與
    戊○○、乙○○為共同發票人之本票12張，並持向庚○○以
    資行使，因而使庚○○陷於錯誤而同意借款予戊○○、乙○○，嗣後因戊○○、乙○○未能依約還款，經庚○○持該本
    票向本院聲請准許強制執行，經順華公司提起債務人異議之
    訴表明並非公司授權予戊○○之範圍，因而發現上情。
二、案經自訴人庚○○提起自訴。
    理    由
壹、有罪部分：
一、按被告以外之人於審判外之言詞或書面陳述，除法律有規定
    者外，不得作為證據，刑事訴訟法第159條第1項定有明文；
    復按被告以外之人於審判外之陳述，雖不符前4條之規定，
    而經當事人於審判程序同意作為證據，法院審酌該言詞陳述
    或書面陳述作成時之情況，認為適當者，亦得為證據，同法
    第159條之5第1項規定甚明。本案據以認定被告犯罪事實之
    證據，部分屬於傳聞證據，惟因被告及自訴人對於該等傳聞
    證據均同意作為證據，本院審酌該等傳聞證據作成之情況亦
    無違法或不當情事，因而認為適當，故依刑事訴訟法第159
    條之5第1項規定，該等傳聞證據均具備證據能力而得作為證
    據，合先敘明。
二、訊之被告戊○○、乙○○對於其於附表所示之時間，先由乙○○在發票人欄填寫順華公司名稱，再由戊○○蓋捺公司及
    負責人印文，以順華公司名義共同開立本票並持之向庚○○
    借款之事實，坦認屬實，惟否認有自訴意旨所指之行為，均
    辯稱：會以順華公司名義開立本票，係因為庚○○脅迫之情
    形下簽發，被告戊○○自己之債務會自己解決，不會牽累順
    華公司，公司股東亦已體諒被告戊○○之行為，且被告戊○○是順華公司之代表人，本來就有代表權限，並非無權簽發
    ，公司大小章亦均由被告戊○○保管使用，因此被告戊○○
    係有公司董事會概括授權而得使用等語。然查：前開事實，
    除被告二人之自白外，並有如附表所示之本票12紙、本院民
    事裁定、台灣板橋地方法院民事裁定、台灣板橋地方法院民
    事執行處回函、順華公司提起債務人異議之訴之民事起訴狀
    、和解書、協議書在卷可稽，證人即繼任戊○○擔任順華公
    司負責人董事長之己○○於本院審理時證稱：「（順華公司
    的大小章使用流程？）這些章一直放在董事長（戊○○）保
    管下，至於他如何使用，我們並沒有一一過問。（順華公司
    名義12張本票，你是否看過這些本票？）我當董事長之前，
    法院來了的掛號、通知，都是董事長或是別人收的我沒有看
    過，這些本票當董事長之前我沒有看過。（當董事長之後有
    沒有看過？）當董事長之後我也不知道有這回事，是我當董
    事長之後，看過應該是最近這一年的事情，才委託選任辯護
    人丙○○律師處理，應該是訴訟時候我才看到。（看過本票
    委託丙○○律師向板橋民事庭提起訴訟要做什麼事？）因為
    這些本票並不是公司去借的，是前董事長個人的借貸，所以
    請沈律師去表明這個事實。（你要委託律師提起訴訟之前，
    有沒有召開董事會討論？）沒有，這事情戊○○也向我表示
    ，他個人有做這個事情，公司也沒有收到這個錢，也沒有借
    這個錢，所以我替公司瞥清這個事實。這個本票跟順華藥品
    公司沒有關係，不是順華藥品公司所簽發的，更不是為了擔
    保那些債權債務而簽發。（你說這個債務與你們公司無關，
    是否這樣主張？）是。（乙○○他說為公司好，為了公司研
    發，與你主張不同，請說明？）戊○○做董事長期間，他身
    為董事長為公司義務有保護負擔，也許他私下認為他作這些
    業務對公司好，他私下執行這些事情，我們完全不知道，家
    族企業的性質，不是很清楚法律作業。（你們公司作研發，
    是否要經過公司董事會同意，且研發成果權利要歸於公司，
    也要入帳？）對。但是研發我們不知道，也許他有很大的抱
    負，研發出來成果要給公司，但我們不知道。（若是研發不
    成功，虧損要算公司的，不是個人的？）所以我們之前不知
    道。他研發的事情，我們從頭到尾不知道，我們也不承認這
    是公司的研發，也許他要另外成立公司做什麼，也許他要貢
    獻給公司，我們都不知道。（順華藥品公司有沒有負債或是
    其他貸款？）沒有任何貸款，也沒有負債，我們連銀行借錢
    都沒有。（公司在這個事情之前曾經使用過本票嗎？）這種
    商業本票我們沒有用過，但是業務上需要向銀行進口開信用
    狀，那是銀行本票，與這個不同。（曾經開過股東會或是董
    事會，有提過授權開系爭12張本票？）沒有。（你知道這12
    張本票事情時，如何處理？）我沒有去找戊○○，戊○○事
    後有告訴我，他做了這些事情，事後就是我當董事長半年之
    後，他有叫我們去他辦公室，告訴我們說他用個人印章或是
    公司章背書開立本票，作保證，借這些錢，戊○○是說他個
    人去借錢。（有沒有質疑他為何用公司的名義開本票，因為
    公司從頭到尾都盈餘，不需要借錢，你也不知道公司有研發
    ，也沒有開會說過？）他告訴我這些事情，我非常訝異，我
    問他怎麼可以這樣做，他表示非常抱歉，但是事情就是已經
    做了。」等語，是順華公司並未有資金之需求，不需借款，
    向庚○○所借款項乃係戊○○之個人用途，與順華公司無關
    ，款項亦未撥入順華公司帳戶，且順華公司除曾經為開立信
    用狀時，因銀行往來之必要程序而曾經開立本票之外，從來
    不曾開立過本票，也未曾以本票作為其他個人之擔保，戊○○、乙○○又事前未經徵得公司董事會同意，公司董事並不
    知情之事實，亦堪認定，是被告戊○○、乙○○二人逾越順
    華公司之授權範圍，共同意圖供行使之用，開立如附表所示
    之本票12張，並持向庚○○行使而借款，堪予認定，被告戊○○、乙○○二人前揭所辯，與事實不符，委不足採，對於
    被告所提出之最高法院判決，是針對是否有簽發權限所為之
    ，並未及於超出授權範圍，核與本件情形未盡相符，自不得
    為被告二人有利之認定；綜上，本件事證已臻明確，被告戊○○、乙○○二人犯行堪予認定。
三、查被告行為後，刑法業經立法院通過修正，於94年2月2日經
    總統公布修正，並自95年7月1日生效，連續犯部分，新法刪
    除第56條關於連續犯之規定，將連續數行為而犯同一之罪名
    者以一罪論之情形，修正為連續數行為應分論併罰；就刑法
    第201條第1項罰金刑部分，原配合刑法第33條第5款及罰金
    罰鍰提高標準條例第1條之規定，法定刑為銀元一元以上銀
    元十萬元以下罰金，而配合新修正第33條第5款及刑法施行
    法第1之1條第1項、第2項之規定，法定刑為新台幣一千元以
    上新台幣三十萬元以下罰金；經綜合比較上開法律變更之情
    形，以95年7月1日修正生效前之規定對於被告較為有利，依
    據修正後刑法第2條第1項前段之規定，即應適用95年7月1日
    修正生效前之上開刑法規定，合先敘明。另按修正後刑法第
    28條關於成立共同正犯之標準，將原來共同正犯之共同「實
    施」犯罪，改為共同「實行」犯罪，剔除完全未參與犯罪相
    關行為之「實行」的「陰謀共同正犯」及「預備共同正犯」
    ，而本案被告之犯行非屬陰謀、預備共同正犯，不論依修正
    前刑法第28條之規定，抑或修正後刑法第28條之規定，均構
    成共同正犯，刑罰規範狀態並無變更，對被告而言並無「有
    利」或「不利」之情形，而行為時及裁判時之法律均有處罰
    之規定者，法律之修正，不發生罪與刑之變更者，依各該法
    律規定之適用究係重在行為時或裁判時，作為適用法律之判
    斷基準。是以於被告與他人共同實行犯罪之情形，應不生新
    舊法比較之問題，自應逕依現行有效之法律即修正後刑法第
    28條之規定論以共同正犯（台灣高等法院暨所屬法院95年法
    律座談會刑事類提案第8號之理由意旨參照），併予敘明。
四、核被告戊○○、乙○○所為，均係犯刑法第201條第1項之偽
    造有價證券罪。被告戊○○、乙○○二人間，有犯意之聯絡
    及行為之分擔，為共同正犯。被告戊○○、乙○○二人盜用
    順華公司印章後，用以偽造有價證券，其盜用印章之行為為
    偽造有價證券之階段行為；其行使偽造有價證券之低度行為
    ，為偽造有價證券之高度行為所吸收，且其行使偽造有價證
    券之行為，當然有詐欺之性質，均不另論罪。被告戊○○、
    乙○○二人先後多次偽造有價證券之行為，時間緊接，所犯
    之罪名及基本犯罪構成要件均相同，顯係基於概括犯意反覆
    為之，為連續犯，應依修正前刑法第56條之規定，以一罪論
    ，並加重其刑。又被告戊○○、乙○○二人所犯係最輕本刑
    有期徒刑三年以上之罪，然審酌被告二人係因缺款之情況下
    為之，順華公司其他股東均已原諒被告二人，且被告二人之
    前已經償還高額借款及利息，僅因是否已經清償完畢，與自
    訴人間上有歧異，有待民事訴訟之裁判等情況，本院因認被
    告二人之犯罪情狀顯可憫恕，科以罪低度之刑仍嫌過重，爰
    依刑法第59條之規定，減輕其刑，並先加後減之。爰分別審
    酌被告戊○○、乙○○二人犯罪動機、目的、犯罪手段、犯
    罪所生之危險及損失、犯後態度以及順華公司表示不願追究
    等一切情狀，各量處如主文所示之刑。另如附表所示之支票
    12 紙，其偽造順華公司為發票人之部分均係偽造之有價證
    券，均應依刑法第205條之規定沒收之。
貳、無罪、自訴不受理部分：
一、本件自訴意旨另以：戊○○因積欠庚○○債務，其所有順華
    公司之股權7萬股經庚○○向民事執行處申請後，經本院於
    95年4月6日，以95年度執全丑字第1339號執行命令耨壓，禁
    止債務人戊○○就其對第三人順華公司之股權在新台幣900
    萬元及執行費用新台幣2萬7000元、程序費用1000元範圍內
    為轉讓或其他處分之行為，並禁止第三人就上開股份為移轉
    過戶之行為，該扣押命令已合法送達債務人及順華公司，而
    戊○○明知其所有順華公司之股權7萬股經法院扣押禁止處
    分，另己○○為順華公司董事長，甲○○、丁○○為順華公
    司執行業務之董事，知悉戊○○之股權遭扣押禁止處分之事
    ，卻共同基於損害庚○○債權之犯意，於96年1月23日將戊○○之股權7萬股其中之3萬股，分別移轉1萬股予己○○、
    甲○○、丁○○，因而違反查封之效力並損害庚○○之債權
    ，因認被告己○○、甲○○、丁○○涉有刑法第139條違反
    查封效力及第256條之損害債權之罪嫌。
二、按犯罪事實應依證據認定之，無證據不得推定其犯罪事實；
    又不能證明被告犯罪者，應諭知無罪之判決，刑事訴訟法第
    154條第2項、第301條第1項分別定有明文。而所謂認定犯罪
    事實之證據，係指足以認定被告確有犯罪行為之積極證據而
    言，該項證據須適合於被告犯罪事實之認定，始得採為斷罪
    資料，又苟未能發現相當證據或證據不足以證明，自不能以
    推測或擬制之方法，以為裁判基礎，故被告否認犯罪事實所
    持之辯解，縱屬不能成立，仍非有積極之證據足以證明其犯
    罪行為，不能遽為有罪之認定，此觀諸最高法院29年上字第
    3105號、40年台上字第86號及30年上字第1831號判例自明。
    又犯罪之被害人得提起自訴，不得提起自訴而提起者，應諭
    知不受理之判決；刑事訴訟法第319條第1項前段、第334條
    亦有明文。
三、本件自訴意旨認被告戊○○、己○○、甲○○、丁○○涉有
    刑法第139條違反查封效力及第256條之損害債權之罪嫌，無
    非係以本院執行命令、公司變更登記表、股東名簿、台北市
    政府回函、變更登記申請書資為佐證。訊之被告戊○○、己○○、甲○○固承認有自訴意旨所述戊○○各移轉順華公司
    股權各一萬股予己○○、甲○○、丁○○之事實，惟否認有
    不法犯行，辯稱：因戊○○要償還借款，所以與己○○、甲○○、丁○○提議出售所共有位於台北市○○街87巷4號透
    天厝償還債務，但因為該房屋係己○○、甲○○、丁○○共
    有之持份，因此以將順華公司股票各過戶1萬股給己○○、
    甲○○、丁○○三人以為彌補，又房屋出售後，繳交增值稅
    、償還第一順位債務、仲介費用後，即於95年12月24日由房
    屋買售人蔡林柱匯款400萬元至庚○○帳戶，以及於96年6月
    27 日償還100萬元給庚○○，伊並無要損害債權等語，被告
    己○○、甲○○、丁○○則委由選任辯護人辯稱：在本案經
    庚○○提出告訴開庭之前，並不知悉戊○○因為債務而遭強
    制執行以及股權遭查封之事情，並無損害債權之意圖，取得
    順華公司股權係因為戊○○希望出售伊通街房屋以償還所欠
    債務，而該房屋係四人共有，因此戊○○乃以順華公司股票
    交換持份，經會計師計算股權價值後，大約相當於順華公司
    一萬股之價值，因此先各過戶5000股，待房屋出售後，再過
    戶5000股等語。
四、經查：於自訴人庚○○開始就被告戊○○之財產為扣押而進
    行強制執行程序之後，被告戊○○仍將所持有順華公司股票
    各過戶10000股給被告己○○、甲○○、丁○○之事實，業
    據被告戊○○、己○○、甲○○、丁○○所不爭，並有本院
    執行命令、公司變更登記表、股東名簿、台北市政府回函、
    變更登記申請書在卷可稽，應可認定；次查：關於被告戊○○、己○○、甲○○、丁○○出售台北市○○街房屋以及轉
    讓順華公司股票之緣由，證人己○○於本院審理時證稱：「
    我們認為欠別人錢，一定要還別人，這是天經地義的事情，
    我們也同意儘量能夠幫忙他，我們會儘量去做，像是伊通街
    的房子，我們同意他去處理債權債務的事情，市價應該更高
    ，我們同意用低的價格2000多萬，其實應該有3000多萬，我
    們為了幫他處理事情，我覺得他有誠意處理欠錢的問題。（
    賣的錢，你自己拿走多少？）我們都沒有拿錢，一毛都沒有
    拿，房子讓他賣了，我們把股份過來。（賣了2000多萬，他
    只匯了400萬？）他可能還欠別人錢。（他自己是否有一份
    ？）他有一份，賣了的錢，應該分為肆份，但是我、甲○○
    、丁○○一毛都沒有拿，因為要幫他忙。（何時說的？）應
    該是95年底同意他這樣做，我們三人先過了各5000股，共
    15000股，他找到買主確實要賣了，才再過5000股，所以股
    權分兩次過戶，我們三個一毛錢都沒有拿。是後來我才知道
    股權被查封的事情。」等語，此與被告戊○○於本院審理時
    所稱：「（只還400萬，賣了房子還有1800萬去哪裡？）賣
    2000多萬，增值稅還有第一胎黃永業就還了1000多萬，第一
    胎黃永業拿走，第一胎債務人是我，增值稅200-300萬，仲
    介費100多萬。」等語相符，並有不動產買賣契約書、協議
    書、匯款單資為佐證，另外，被告戊○○將順華公司股票過
    戶給己○○、甲○○、丁○○，係於協議後先各過戶5000
    股，待房屋出售後，再各過戶5000股等情，亦有財政部台北
    市國稅局證券交易稅一般待徵稅額繳款書二份在卷可稽，因
    此，足認被告戊○○、己○○、甲○○、丁○○前揭所辯稱
    ：係要出售伊通街房屋償還被告戊○○之債務，因此以順華
    公司股票補償被告己○○、甲○○、丁○○於北市○○街房
    屋共有之持份，並於出售房屋後，由房屋買主蔡林柱直接匯
    款400萬元給庚○○等情，足資採信；綜上所述，尚無證據
    足資認定被告戊○○、己○○、甲○○、丁○○有自訴意旨
    所指損害債權之行為，自難以該罪相繩，既不能證明被告戊○○、己○○、甲○○、丁○○有該部分犯罪行為，自應依
    法就損害債權部分，為被告戊○○、己○○、甲○○、丁○○無罪判決之諭知。另自訴意指所認被告戊○○、己○○、
    甲○○、丁○○同時涉有違反查封之效力部分，因所涉損害
    債權部分，已由本院為無罪之諭知，是所涉損害債權與違反
    查封效力，並無裁判上一罪之關係，而違反查封效力之部分
    ，自訴人並非犯罪之直接被害人，不得提起自訴，是自應就
    違反查封效力部分，為自訴不受理之諭知。
五、被告丁○○經合法傳喚無正當理由不到庭，本院認係應科無
    罪判決之案件，爰不待其陳述，逕行判決。
、據上論斷，應依刑事訴訟法第343條、第334條、第299條第1
    項前段、第301條第1項、第306條、第307條，刑法第2條第1
    項前段、第28條、第201條第1項、第205條、第59條，修正
    前刑法第56條，刑法施行法第1條之1，判決如主文。
中    華    民    國    97    年    9     月    19    日
                  刑事第一庭  審判長法  官  陳興邦
                                    法  官  雷淑雯
                                    法  官  蘇嘉豐
以上正本證明與原本無異。
如不服本判決，應於判決送達後10日內向本院提出上訴狀（應抄
附繕本）。告訴人或被害人如對於本判決不服者，應具備理由請
求檢察官上訴，其上訴期間之計算係以檢察官收受判決正本之日
期為準。
                                    書記官  蘇靜紅
中    華    民    國    97    年    9     月    19    日
附錄本案論罪科刑所適用法條全文：
刑法第201條第1項：
意圖供行使之用，而偽造、變造公債票、公司股票或其他有價證
券者，處3年以上10年以下有期徒刑，得併科3千元以下罰金。
附表：（單位：新台幣）
┌─┬───┬──────────┬────┬────┐
│編│發票日│金額                │金額    │代表人  │
│號│      │                    │填寫人  │填寫人  │
├─┼───┼──────────┼────┼────┤
│1 │941003│500萬               │戊○○  │戊○○  │
├─┼───┼──────────┼────┼────┤
│2 │941011│100萬               │戊○○  │戊○○  │
├─┼───┼──────────┼────┼────┤
│3 │941004│150萬               │戊○○  │戊○○  │
├─┼───┼──────────┼────┼────┤
│4 │941017│100萬               │戊○○  │戊○○  │
├─┼───┼──────────┼────┼────┤
│5 │941017│200萬               │戊○○  │戊○○  │
├─┼───┼──────────┼────┼────┤
│6 │941017│100萬               │戊○○  │戊○○  │
├─┼───┼──────────┼────┼────┤
│7 │941121│102萬               │乙○○  │戊○○  │
├─┼───┼──────────┼────┼────┤
│8 │941130│61萬元              │乙○○  │戊○○  │
├─┼───┼──────────┼────┼────┤
│9 │941213│225萬元             │乙○○  │乙○○  │
├─┼───┼──────────┼────┼────┤
│10│950206│194萬8000元         │乙○○  │乙○○  │
├─┼───┼──────────┼────┼────┤
│11│950210│44萬元              │乙○○  │乙○○  │
├─┼───┼──────────┼────┼────┤
│12│950302│90萬4000元          │乙○○  │乙○○  │
└─┴───┴──────────┴────┴────┘


司法院資訊處製作；財團法人民間司法改革基金會備份。
